臺灣板橋地方法院民事判決　　　　　　 100年度勞訴字第41號
原　　　告　中華航空股份有限公司
法定代理人　張家祝
訴訟代理人　蘇文生律師
被　　　告　黃旭揚原名黃東元.
　　　　　　黃連池
　　　　　　李芳銓
共　　　同
訴訟代理人　黃碧芬律師
複 代 理人　林明煌律師
上列當事人間請求給付違約金事件，經本院於民國100 年11月10
日言詞辯論終結，判決如下：
    主  文
被告應連帶給付原告新台幣佰零伍萬伍仟玖佰拾玖元，及被
告黃旭揚自民國一百年二月五日起、被告黃連池與李芳銓自民國
一百年一月十二日起，均至清償日止，按週年利率百分之五計算
之利息。
原告其餘之訴駁回。
訴訟費用由被告連帶負擔十分之七，餘由原告負擔。
本判決第一項於原告以新台幣壹佰零貳萬元供擔保後，得假執行
；但被告如於執行標的物拍定、變賣或物之交付前，以新台幣
佰零伍萬伍仟玖佰拾玖元為原告預供擔保後，得免為假執行。
原告其餘假執行之聲請駁回。
    事實及理由
一、程序方面：
  (一)原告起訴時法定代理人為魏幸雄，嗣於本院審理中變更法定
    代理人為張家祝，有原告公司設立變更登記事項表可憑，並
    經新法定代理人張家祝具狀聲明承受訴訟（見本院卷(一)第9
    至12頁），核無不合，應予准許。
  (二)按訴狀送達後，原告不得將原訴變更或追加他訴，但擴張或
    減縮應受判決事項之聲明者，不在此限。民事訴訟法第255
    條第1 項但書第3 款定有明文。原告起訴時請求被告應連帶
    給付原告本金新台幣（下同）4,274,055 元，嗣具狀減縮本
    金請求為4,262,814 元（見本院卷(一)第228 頁），核與上揭
    規定相符，應予准許。
二、原告主張：
  (一)被告黃旭揚自民國91年2 月18日起，受僱於原告公司擔任試
    用機師，於97年4 月28日離職前，則係擔任A340機型之巡航
    駕駛員。被告黃旭揚受僱於原告前，已由原告負擔費用，於
    89年12月間被派赴位於澳洲阿德雷德市之英國宇航航空訓練
    學校（簡稱BAE ）接受第三批自訓駕駛員之初級訓練課程。
    因原告有鑑於自行所培訓機師，訓練費用支出龐大，耗時甚
    久，且為維持營運之順暢及飛航安全，遂與被告黃旭揚於聘
    僱契約（下稱系爭聘僱契約）第2 條約定為期20年之保證服
    務期間，即所謂最低服務年限條款，為此被告黃旭揚並邀共
    同被告黃連池、李芳銓擔任連帶保證人。依系爭聘僱契約第
    3 條第1 項約定，被告黃旭揚承諾於20年之保證服務期間內
    絕不自請離職，若違反承諾，同意除依其他規定賠償訓練等
    費用外，並自願賠償相當於離職前正常工作6 個月薪資總額
    之違約金；又原告所制訂「飛航組員服務年限及訓練費用賠
    償作業辦法」第5.5.2 條規定：「機師未滿服務年限而離職
    且因可歸責於機師本身之原因者，除賠償相當於離職前正常
    工作6 個月薪資總額之違約金外，另應按本辦法規定賠償訓
    練等費用」，及「飛航組員服務未滿規定年限賠償規定」（
    下稱系爭賠償作業辦法及賠償規定）。被告黃旭揚未服務滿
    20年即離職，即應賠償訓練費用及違約金。另被告黃連池、
    李芳銓依系爭聘僱契約第5 條約定，保證被告黃旭揚履行前
    開承諾，並就違反時應賠償之訓練費用及違約金負連帶清償
    責任。
  (二)被告黃旭揚於89年12月至91年1 月間，在澳洲BAE 接受初級
    訓練之訓練費用為澳幣97,469元，折合新台幣（以下如未特
    別標示幣別，則指新台幣）1,778,631 元。被告黃旭揚於BA
    E 完訓時，僅取得一般之商用飛行執照（Commercial Pilot
    License ，簡稱CPL ），尚無法駕駛特定機型之航機，必待
    返國後再接受銜接訓練（按即APQ 訓練）及機種訓練（按即
    B738新進訓練）後，經民航局考驗後，始會取得機型檢定證
    （Type Rating ）。故被告黃旭揚澳洲BAE 完訓返台，復由
    原告安排先自91年2 月起至同年7 月接受前置訓練即民航駕
    駛員資格（簡稱APQ ）後，復再自91年8 月至92年1 月間接
    受B738機型之新進訓練，此兩階段訓練費用，依原告所定系
    爭賠償作業辦法之附件一「航訓部各項訓練費用一覽表」所
    載，分別為1,138,821 元及1,087,903 元。故原告前後為被
    告黃旭揚所支付之訓練費用及成本合計為4,005,355 元（計
    算式：0000000 ＋0000000 ＋0000000=0000000 ）。
  (三)詎被告黃旭揚竟在僅服務6 年2 個多月而未滿20年之情況下
    ，於97年4 年25日委請律師發函通知終止勞動契約而離職，
    顯違反前揭20年之最低服務年限條款，是被告黃旭揚本應賠
    償原告前開三階段之訓練費用4,005,355 元。惟依被告黃旭
    揚離職時所適用之「飛航組員服務未滿規定年限賠償規定」
    第7.2 條規定，因被告黃旭揚已服務滿6 年，賠償比例為80
    % ，依此計算其應賠償之訓練費用為3,204,284 元（計算式
    ：0000000 ×80% ＝0000000 ）。而被告黃旭揚離職前正常
    工作6 個月薪資總額為1,069,771 元。故被告黃旭揚應賠償
    原告之訓練費用及違約金，總計4,274,055 元（即0000000
    ＋0000000 ）。而被告黃連池、李芳銓既為連帶保證人，自
    應負連帶清償責任。為此，原告爰依契約關係（系爭聘僱契
    約、工作規則）、民法第227 條不完全給付（即被告黃旭揚
    未依約服務滿20年）及民法第739 、748 條保證相關規定，
    提起本件訴訟。求為判決：被告應連帶給付原告4,274,055
    元及自起訴狀繕本送達翌日起至清償日止，按週年利率百分
    之5 計算之利息；願供擔保請准宣告假執行。
  (四)原告未違反勞動基準法（下稱勞基法）第14條第1 項第5 款
    規定，被告黃旭揚終止勞動契約不合法，原告仍得請求訓練
    費用及違約金：
    1.被告黃旭揚係欲跳槽至國外航空公司，但為了脫免違約賠
      償責任，始假藉事由終止勞動契約。
    2.依「航空器飛航作業管理規則」第2 條第18款規定，飛航
      時間指為計算飛航組員執行飛航任務及登錄飛航時間限度
      之時間，而非工作時間或計酬時間；又機師為勞基法第84
      條之1 工作者，本得由勞雇雙方另行約定工作時間，並協
      議訂定不同之工資給與方式。故原告於被告黃旭揚任職時
      以「飛機機輪離地至著地」之時間，不計飛機在地面滑行
      時間，計算其飛行時數及空勤津貼，自屬有據。又機師每
      月所領薪資包括基本薪、機種加給在內，此兩項給與，依
      被告前艙組員薪資結構及相關作業規定，涵蓋以往航段加
      成、ACM 時數、『飛機滑行』、機場等待時間、教師加成
      及超過70小時加成時數。故被告稱飛機滑行時間應計入飛
      行時數，加發超時加給云云，洵屬無據。被告所稱滑行時
      間之勞務對價，已包括在基本薪及機種加給之內，原告自
      無被告所稱短發超時加給可言。因此，被告黃旭揚於97年
      4 月28日以原告短付超時加給為由而終止勞動契約，並非
      合法，當屬可歸責於其之事由而離職。
  (五)系爭賠償作業辦法及賠償規定為兩造間聘僱契約之一部分：
    1.原告請求被告賠償訓練費用之依據，並非依系爭聘僱第4
      條之「機師及飛航工程師服務年限及訓練費用賠償辦法」
      ，而係依據後來所修訂之系爭賠償作業辦法及賠償規定，
      此與被告所質疑原告於91年間有無設置華航企業資訊網站
      員工登錄系統無關。
    2.依原告所印製團體協約手冊之附錄(二)公司重要網址及資源
      所載，「華航．員工．知識網」（http：//eip.china-ai
      rlines.com/ ）（按該網址即原告華航企業網之網址），
      即EIP 網是專屬每位華航員工的公司內部網路系統，內容
      包括有各類公司正式對內發布的規定及訊息，以及同仁之
      心得與經驗交流，並可連接公司內的各單位網站。故被告
      黃旭揚稱其無法進入前開網站，該網站有層級限制云云，
      顯與事實不符。
    3.系爭聘僱契約第3 條、第4 條約定：「乙方（被告）承諾
      於保證服務期間內絕不自請離職…。若違反承諾，乙方同
      意除依其他規定賠償訓練等費用外，並自願賠償相當於離
      職前正常工作六個月薪資總額之違約金與甲方」、「乙方
      同意在任職期間內因轉訓新機種之服務年限及訓練費用賠
      償事項，悉另依甲方頒訂之『機師及飛航工程師服務年限
      及訓練費用賠償辦法』辦理」。而上述「機師及飛航工程
      師服務年限及訓練費用賠償辦法，嗣經修訂為「飛航組員
      服務年限及訓練費用賠償作業辦法」、「飛航組員服務未
      滿規定年限賠償規定」，原告均將之置放在華航企業資訊
      網頁予以公告周知，並就所屬機師配置個人編號及密碼以
      供其等進入網頁瀏覽；又前開原告訂頒之賠償辦法及賠償
      規定，內容有關服務年限及賠償規定，已納入契約，自得
      獨立成為雇主請求違約賠償之請求權基礎。準此，被告就
      違約離職須依系爭賠償辦法及賠償規定負賠償訓練費用及
      懲罰性違約金乙節知之甚明。
三、被告則以：
  (一)因原告違反勞基法第14條第1 項第5 款規定，被告黃旭揚已
    於97年4 月25日終止勞動契約，故原告依勞動契約請求違約
    金，顯屬無據：
    1.依我國民用航空法第41條授權民航局訂立之「航空器飛航
      作業管理規則」第2 條第1 項第18款規定，固定翼航空器
      之飛航組員飛航時間（即飛行時數）計算方式為「航空器
      為起飛目的，藉其本身動力開始移動時起至著陸後停止移
      動時停止之時間」，而依原告公司航務手冊第3.4.1 條亦
      有相同規定。依華航公司團體協約第42條規定：「從事飛
      機駕駛空勤作業之乙方會員之每月飛行時數超過第29條所
      訂之計畫總飛行時數時，應給付超時給付，超時給付應包
      括職務超時加給及年資超時加給兩部分」，而依該團體協
      約第29條所訂之計畫總飛行時數為70小時。
    2.惟原告於97年1 月前計算飛行時數之方式為「以飛機機輪
      離地至著地為止」，較上開法定計算方式苛刻，有違上開
      「航空器飛航作業管理規則」第2 條第1 項第18款及原告
      公司航務手冊第3.4.1 條規定。就此，原告先前每月計算
      之被告黃旭揚之飛行時數即有短缺，故計算應給付與被告
      之超時加給亦屬短缺。原告違法計算被告之飛行時數而短
      發超時加給，即屬工資短發，被告黃旭揚乃於97年4 月25
      日以原告勞基法第14條第1 項第5 款為由委請律師寄發律
      師函終止勞動契約，經原告於97年4 月28日收受。故被告
      黃旭揚係因可歸責於原告之事由而終止勞動契約，則依原
      告公司「飛航組員服務未滿規定年限賠償規定」第7.2 條
      規定，原告不得請求被告給付違約金及返還訓練費用。
  (二)原告以定型化契約與被告黃旭揚簽立最低服務年限20年，顯
    失公平，兩造間系爭僱傭契約應屬無效，原告依系爭僱傭契
    約請求違約金，乃屬無據：
    1.原告以定型化契約約定被告黃旭揚最低服務年限長達20年
      ，期間過長，已不當限制被告黃旭揚之轉職自由而欠缺合
      理性，且未予被告黃旭揚任何補助，屬單方方面加重他方
      當事人之責任而顯失公平，依民法第247 之1 條規定，應
      認為無效。
    2.以當時簽立最低服務年限之訂約狀況，被告黃旭揚已因參
      加原告之訓練課程長達1 年以上，失去許多就業機會，只
      能簽署原告所提僱傭契約，毫無置喙餘地。
    3.縱鈞院認為最低服務年限條款非屬無效，然其約定期間20
      年亦屬太長，被告黃旭揚已於原告公司服務滿6 年，早已
      達航空業界平均約定服務年限之年數，原告應不得以此條
      款要求被告黃旭揚返還訓練費用及給付違約金。
  (三)退萬步言之，倘鈞院認被告黃旭揚應賠償訓練費用及給付違
    約金，然：
    1.原告主張被告黃旭揚應賠償之訓練費用有浮濫虛報之情形
      ，自應提出訓練費用之實際支出證明。原告主張依系爭訓
      練費用賠償辦法附件一「航訓部各項訓練費用一覽表」，
      計算被告黃旭揚應賠償訓練費用，然該辦法及附件皆屬原
      告自行製作之內部文件，被告否認其真正，且原告未能證
      明系爭訓練費用賠償辦法於兩造簽訂系爭聘僱契約即已存
      在或已經指示給被告知悉，何況原告所提出上開辦法為20
      04年11月20日編修版本，未經被告黃旭揚同意，豈有拘束
      力可言？故縱使被告黃旭揚違約，亦無從依系爭訓練費用
      賠償辦法附件直接計算訓練費用。
    2.另關於違約金之計算，原告請求被告黃旭揚賠償6 個月薪
      資，應將非經常性工資之費用之交通津貼、巡航津貼、超
      時加給計105,225 元部分（計算式：10800+74800+19625=
      105225）予以扣除。
    3.原告主張被告黃旭揚應賠償之訓練費用、違約金部分，因
      其性質皆屬民法第250 條違約金性質，請法院依民法第25
      2 條按被告黃旭揚實際已履行契約期間（即74/240）比例
      酌減違約金。
  (四)被告黃連池、李芳銓所負之責任應屬民法第756 條之1 規定
    之人事保證責任，依民法第756 之3 條第1 項規定，人事保
    證不得逾3 年，故被告黃連池、李芳銓之人事保證責任於被
    告黃旭揚91年2 月18日經原告核定任用為試用副機師之日起
    生效，至94年2 月11日止因時效經過而失其效力，被告黃連
    池、李芳銓不負保證責任等語，資為抗辯。並答辯聲明：駁
    回原告之訴及假執行之聲請；如受不利判決，願供擔保請准
    宣告免為假執行。
四、查原告主張被告黃旭揚自91年2 月18日起任職原告公司，擔
    任培訓機師。被告黃旭揚受僱於原告前，先於89年12月至91
    年1 月間，由原告派赴澳洲阿德雷德市之英國宇航航空訓練
    學校（即BAE ），接受原告第三批自訓駕駛員之初級訓練課
    程，於BAE 完訓時取得一般之商用飛行執照。嗣其完訓返國
    ，邀被告黃連池、李芳銓為連帶保證人，而於91年2 月18日
    與原告簽訂系爭聘僱契約後，復於91年2 月起至92年1 月間
    ，在國內分別接受原告所安排之民航駕駛員資格訓練（即AP
    Q 訓練）及B738機型之新進訓練。兩造簽立之系爭聘僱契約
    ，約定被告黃旭揚最低服務期限為20年，如違反最低服務期
    限之約定，被告黃旭揚同意依其他規定賠償訓練費用及相當
    於離職前正常工作6 個月薪資總額之違約金予原告；連帶保
    證人即被告黃連池、李芳銓則保證被告黃旭揚遵守約定履行
    承諾，並就被告黃旭揚應負之一切賠償任負連帶清償之責。
    被告黃旭揚於97年4 月離職前係擔任A340機型巡航駕駛員。
    嗣被告黃旭揚於97年4 月25日委請律師寄發義理法律事務所
    （97）函芬字第0425號律師函予原告，通知終止與原告間之
    勞動契約，該律師函經原告於97年4 月28日收受等事實，為
    兩造所不爭執，並據原告提出系爭聘僱契約、AMENDMENTNO.
    2 TO APPENDIX A TO AN AGREEMENT BETWEEN CHINA AIRLI-
    NES AND BAE SYSTEM FLIGHT TRAI NING(AUSTRALIA)PTY
    LTD 、新進訓練紀錄、義理法律事務所（97）函芬字第0425
    號律師函、發款報結申報/ 簽辦單、地面學科訓練費用表、
    航訓教師鐘點費及授課時數明細、發款結報申報/ 簽辦單、
    教室日誌等件影本為證（見本院100 年度司重勞調字第3 號
    卷，下稱調解卷，第8 頁、第13至20頁，本院卷(一)第157 至
    162 頁、第167 至202 頁、第256 至262 頁、第283 至309
    頁），此部分之事實，自堪信為真正。
五、原告主張被告黃旭揚違反系爭聘僱契約第2 條約定為期20年
    之最低服務年限條款，應負賠償訓練費用及給付違約金責任
    等語，為被告所否認，並以前揭情詞置辯，是以本件所應審
    究者為：
    (一)系爭聘僱契約關於最低服務年限20年之約定是否有效？
    (二)系爭賠償辦法及賠償規定是否已成為系爭聘僱契約之一部
      分而拘束被告黃旭揚？
    (三)原告有無短付被告黃旭揚工資之情事？被告黃旭揚主張依
      據勞基法第14條第1 項第5 款終止勞動契約有無理由？
    (四)原告請求被告賠償之訓練費用，是否限於實際支出或負擔
      者？原告所得請求訓練費用及違約金之數額為何？應否予
      以酌減？
    (五)被告黃連池、李芳銓應負一般保證責任或人事保證責任？
    茲析述如下：
六、系爭聘僱契約之最低服務年限20年之約款為有效：
  (一)按「不定期契約，勞工終止契約時，應準用第16條第1 項規
    定期間預告雇主」，勞動基準法第15條第2 項定有明文。現
    行勞動基準法就雇主與勞工間之勞動契約，雖未設有勞工最
    低服務期間之限制，或不得於契約訂定勞工最低服務期限暨
    其違約金之禁止約款，但為保障勞工離職之自由權，兼顧各
    行業特性之差異，並平衡雇主與勞工雙方之權益，對於是項
    約款之效力，自應依具體個案情形之不同而分別斷之，初不
    能全然否定其正當性。又最低服務年限約款適法性之判斷，
    應從該約款存在之「必要性」與「合理性」觀之。所謂「必
    要性」，係指雇主有以該約款保障其預期利益之必要性，如
    企業支出龐大費用培訓未來員工，或企業出資訓練勞工使其
    成為企業生產活動不可替代之關鍵人物等是。所謂「合理性
    」，係指約定之服務年限長短是否適當？諸如以勞工所受進
    修訓練以金錢計算之價值、雇主所負擔之訓練成本、進修訓
    練期間之長短及事先約定之服務期間長短等項為其審查適當
    與否基準之類（見最高法院96年台上字第1396號判決意旨參
    照）。
  (二)次按機師駕駛員係一高度仰賴技術與經驗、關乎大眾生命安
    全之職業，自訓練完成至獨當一面擔任飛機駕駛，歷時甚久
    ，航空公司因付費提供專業訓練，養成機師不易。又原告為
    一大型國際航空公司，依交通部頒布之航空器飛航作業管理
    規則規定，各航機起航必須配置相當之人員，復基於非行安
    全考量，對於航機上機組人員必在完成每一航程任務後，給
    與足夠休息時間，始得再擔任下次航程任務。是航空公司為
    維持各種運送業務營運之順暢及飛航安全，自需要求機師承
    諾至少在一定期間內為其提供勞務，否則應負賠償責任，俾
    確保航運經營之順遂。而被告黃旭揚為飛行機師，必先接受
    訓練、考取執照後始可執行飛行任務，原告無從於招募後即
    令被告黃旭揚立即加入營運行列。又「航空人員經學、術科
    檢定合格，由民航局發給檢定證後，方得執行業務」，民用
    航空法第25條第1 項定有明文。可知飛航機師係屬於特殊專
    業人員，其專業能力檢定程序較為複雜、艱深。而被告黃旭
    揚於經原告訓練之前，本不具任何飛行駕駛員資格。經原告
    派送被告黃旭揚至澳洲施以BAE 初級訓練、返國後再接受銜
    接訓練（即APQ 訓練）及機種訓練（即B738新進訓練）後，
    經民航局考驗後，始取得機型檢定證，原告因而為被告黃旭
    揚分別實際支出BAE 訓練費用澳幣97,469元（折合為新台幣
    1,778,631 元）、APQ 訓練費用603,390 元、B738新進訓練
    費用1,025,595 元（訓練費用金額部分容後詳述），此有原
    告所提訓練合約（原證3 ）、發款結報申報/ 簽辦單（原證
    27、28）、2002 APQ訓練表（原證34）、2002 B738 新進訓
    練表（原證35）、教室日誌（原證32、33）等件在卷可稽，
    合計原告為被告黃旭揚所花費訓練成本達3,407,616 元（00
    00000 ＋603390＋0000000 ），所費自屬不貲。原告既已花
    費龐大訓練費用訓練被告黃旭揚取得飛機駕駛員資格（被告
    黃旭揚於離職前係擔任A340巡航駕駛員），揆諸上揭說明，
    自堪認兩造於系爭聘僱契約所約定最低服務年限20年，並未
    逾必要限度，且具合理性，而無悖於勞動基準法之立法精神
    ；且被告黃旭揚依其自由意思與原告簽訂系爭聘僱契約，免
    費接受原告所提供之專業訓練成為飛行機師，自應受上開契
    約有關服務年限約定之拘束。況兩造雖於系爭聘僱契約中有
    最低服務年限之約款，然被告黃旭揚仍得依勞動基準法或民
    法之相關規定終止勞動契約，僅被告黃旭揚在服務期限前終
    止時，基於原告免費培訓、企業經營管理、大眾飛航安全需
    要，應依約給付原告違約金，對於被告黃旭揚保障尚無不週
    ，並無加重被告黃旭揚之責任，所規定之服務年限及賠償規
    定與原告為達培訓目的所為之支付，尚符合比例原則，且非
    「單方利益條款」，無顯失公平之情事，故被告抗辯該約款
    違反民法第247條之1 規定為無效云云，委無足取。
七、原告所提系爭作業賠償辦法及賠償規定已成為系爭聘僱契約
    之一部分而拘束被告黃旭揚：
  (一)原告係經營航空客運運輸業，屬勞基法第3 條第1 項第6 款
    規定自73年8 月1 日起適用勞基法之行業。被告黃旭揚受僱
    擔任試用副機師職務，係在原告指揮監督下提供勞務，為兩
    造所不爭執，原告與被告黃旭揚間系爭僱傭契約係屬勞基法
    第2 條第6 款規定之勞動契約。
  (二)依系爭聘僱契約第1 條約定：「甲方（原告）聘僱乙方（被
    告）擔任機師職務，初敘試用副機師，…，嗣後服勤、考核
    、升遷、調職、獎懲、休假、醫療、撫卹、資遣、退職、退
    休等，乙方願恪守甲方所定之有關規定及政府有關政令」；
    第3 條、第4 條分別約定：「乙方（被告）承諾(一)於保證服
    務期間內絕不自請離職，…若違反承諾，乙方同意除依其他
    規定賠償訓練費用外，並自願賠償相當於離職前正常工作六
    個月薪資總額之違約金及其他損失與甲方」、「乙方同意在
    任職期間內因轉訓新機種之服務年限及訓練費用賠償事項，
    悉另依甲方頒訂之『機師及飛航工程師服務年限及訓練費用
    賠償辦法』辦理」（見調解卷第8 頁）。而上述「機師及飛
    航工程師服務年限及訓練費用賠償辦法」，嗣經原告修訂為
    系爭賠償作業辦法，復再修訂為飛航組員服務未滿規定年限
    賠償規定（見調解卷第9 至11頁、第21至24頁），原告均將
    之置放在華航企業資訊網頁予以公告周知，並就所屬機師配
    置個人編號及密碼以供其進入網頁瀏覽，此有原告所提網頁
    資料為證（見本院卷(一)第90至103 頁），再依上開原告訂頒
    之系爭賠償作業辦法及賠償規定，已納入勞動契約之一部分
    。準此而論，被告黃旭揚就違約離職須依系爭賠償作業辦法
    及賠償規定負賠償訓練費用及懲罰性違約金乙節知之甚明。
    被告黃旭揚雖以其無法進入原告公司網頁觀覽各版賠償辦法
    ，原告亦未另行交付賠償辦法，伊等自不受拘束云云。但查
    ，依原告所印製團體協約手冊之附錄(二)公司重要網址及資源
    所載，華航企業網之網址即EIP 網是專屬每位華航員工的公
    司內部網路系統，並可連接公司內的各單位網站，有原告所
    提團體協約手冊影本1 件可憑（見本院卷(一)第163 至166 頁
    ）。故被告黃旭揚稱其無法進入前開網站，該網站有層級限
    制云云，與事實不符；又被告黃旭揚業於系爭聘僱契約上簽
    名用印，且歷任原告公司之試用副機師、巡航駕駛員等職務
    ，服務期間長達6 年餘，其有與原告訂立系爭聘僱契約之意
    至為灼然。而被告黃旭揚於任職後一向依系爭聘僱契約內容
    作為兩造權義之規範，嗣後卻否認與原告以往依周知及慣常
    遵循而有效之契約內容，空言爭執無從知悉該等賠償辦法，
    已難認為有據；且衡之系爭服務年限賠償辦法既為契約內容
    之一部分，影響其權益至深且鉅，苟有無法進入網頁觀覽各
    版賠償辦法之情，豈有在任職長達6 年之久期間均不提出異
    議，現因未滿服務年限遭原告依該等規定請求賠償之際，始
    提出抗辯指摘無法進入網頁得悉賠償辦法，亦顯悖於常理，
    被告復就此部分抗辯未能立證以明，其以不知賠償辦法無庸
    受其拘束云云置辯，自無可採。
八、原告並無短付被告黃旭揚工資之情事，被告黃旭揚主張依據
    勞基法第14條第1 項第5 款終止勞動契約，為無理由：
  (一)被告黃旭揚辯稱：原告於97年1 月前計算飛行時數之方式為
    「以飛機機輪離地至著地為止」，較「航空器飛航作業管理
    規則」第2 條第1 項第18款規定及原告公司航務手冊第3.4.
    1 條規定之計算方式苛刻，故原告先前每月計算之被告黃旭
    揚之飛行時數即有短缺，故計算應給付與被告黃旭揚之超時
    加給亦屬短缺，故依勞基法第14條第1 項第6 款規定終止系
    爭勞動契約等語，原告所否認。
  (二)查依「航空器飛航作業管理規則」第2條第18款規定，飛航
    時間指為計算飛航組員執行飛航任務及登錄飛航時間限度之
    時間（見調解卷第129 頁反面），而非工作時間或計酬時間
    ；又機師為勞基法第84條之1 工作者（此為兩造所不爭），
    本得由勞雇雙方另行約定工作時間，並協議訂定不同之工資
    給與方式。故原告於被告黃旭揚任職時以「飛機機輪離地至
    著地」之時間，不計飛機在地面滑行時間，計算其飛行時數
    及空勤津貼，自屬有據。
  (三)另他案之任職原告公司擔任機師或副機師之陳惠麟等296 人
    對原告中華航空股份有限公司（下稱中華航空公司）起訴請
    求給付加班費等事件（台灣台北地方法院95年度重勞訴字第
    36 號 、臺灣高等法院97年度重勞上字第11號，該案業經確
    定），該等機師之主張亦與本件被告黃旭揚上開抗辯相同，
    上開事件之判決理由略以：
    1.上開案件之陳惠麟等296 人主張其等正常工作時間之計算
      ，尚應包括外站休息時間。惟勞工於正常工作以外之待命
      狀態，未必係均留駐於工作場所，縱使其係留駐在工作場
      所，如其備勤時為休息之狀態，僅在遇有勤務時，始須值
      勤之情形，則除值勤時間外，其餘時間仍未必得認屬工作
      時間。依航空器飛航作業管理規則第33條規定該期間內即
      不得派給任何工作。依中華航空公司之飛行員手冊第11.8
      規定亦不須留駐於中華航空公司指定之機員住處，僅需將
      聯絡電話留給地區經理或責任機長，只不過在如有適當的
      通知及足夠的休息之前提下，中華航空公司得指派飛行任
      務而已。因此，上開法定強制休息時間以外之外站休息時
      間內，機師得自由從事私人之活動，不受限制，僅須在緊
      急時使相關責任主管得以聯絡即可，顯難認為此段期間內
      陳惠麟等296 人亦係處於中華航空公司之指揮、監督下，
      自不屬於工作時間。
    2.航空器機師無法每日返家，係其工作之特性使然，陳惠麟
      等296 人於任職時就此情形知之甚詳，但此與其等在國外
      期間是否處於中華航空公司之指揮監督下，並無直接關係
      ，尚難認為凡在國外無法及時返家，即一概認為均屬所謂
      「工作時間」。又陳惠麟等296 人於國外必須保持合宜之
      行止，係屬正常企業對於勞工之合理要求，非原告公司獨
      然，更難謂因勞工必須保持得體之言行即認係屬所謂「工
      作」。至於機師陳惠麟等296 人於外站時除法定強制之休
      息時間以外之時間，可能由中華航空公司緊急調度而臨時
      擔任飛行任務，固屬事實，惟於有此情形時，其等擔任勤
      務之時間仍屬飛行時數，而依規定計入保證飛行加給（在
      70 小 時內）或超時飛行加給（超過70小時部分），無何
      不合理之處。而如未有該情形，陳惠麟等296 人即得全程
      休息，亦非屬工作時間。
    3.又在外站休息時間內，機師實際上並未就其職務提供任何
      勞務，從而每小時2 元美金之零費，即不具勞務對價之性
      質，性質上僅屬補貼機師在外站期間花費所需之差旅津貼
      ，無從因此認為在外站休息時間亦得計為延長工時之時數
      。準此，機師勤務之工作時間，僅得計入雙方所不爭執之
      飛行時間、飛行時間前後總計2 小時之地面準備時間，至
      於在外站之法定休息時間及其他外站休息時間，均不得計
      入工作時間據以計算延長工時之時數。
    4.依前述航空器飛航作業管理規則第33條第3 項規定每月至
      多100 小時之飛航時間，加上每趟飛行報到報離前後2 個
      小時，除非於陳惠麟等296 人每月飛行超過34趟，否則全
      月之工作時間即不致168 小時。而依陳惠麟等296 人所提
      出之加班資料，陳惠麟等296 人往返外站之趟數，並無超
      過34趟者，且其平均之機師實際工作時間，亦均在70小時
      左右，而陳惠麟等296 人復未能舉證扣除所有法定之外站
      休息時間及非法定之外站休息時間後，其各自仍有若干超
      過法定工時之加班時數，則陳惠麟等296 人主張得請求延
      長工時工資，自非可採。
    5.按依勞基法第84條之1 規定經中央主管機關核定公告之性
      質特殊工作者，其雇主依該規定與勞工所訂立之勞動條件
      書面約定，關於工作時間等事項，亦應報請當地主管機關
      核備，並非雇主單方或勞雇雙方所得決定。陳惠麟等296
      人屬航空公司空勤組員，業經主管機關核定為勞基法第84
      條之1 之工作者，有行政院勞工委員會87年7 月3 日以
      台勞動二字第028608號函可憑。且陳惠麟等296 人均係擔
      任駕駛飛機工作，與一般有固定工作地點、固定工作時間
      之必須持續密集付出勞力之生產線上勞工，工作性質有別
      ，飛機駕駛之工作常因航線不同及機械、天候或其他不可
      抗力等因素，造成工時不易掌握，會有逾8 小時之情形。
      且依民用航空法第41條之1 之授權訂定之飛航管理規則第
      33條規定已明文承認連續飛航期間得超過勞基法第30條所
      定每日不得超過8 小時之限制。從而，自應認中華航空有
      限公司得與其機師、副機師協議訂定不同之工資給與方式
      ，如其給付不低於行政院所核定之基本工資及依基本工資
      計算延長工時及假日工作工資之合計，即應認為適法。
    6.又陳惠麟等296 人雖單日之工作超出8 小時，惟如每2 週
      總時數未逾84小時者，均屬法定正常工作時間，無從就各
      別日數逾8 小時部分請求給付加班費，且如扣除外站之休
      息時間後，被告全部工作時數未有逾每2 週84小時，每月
      168 小時之勞基法所定法定工時者，即無延長工時之情形
      ，從而，陳惠麟等296 人主張中華航空公司應按其平日工
      資計算之每小時平均工資給付加班費，已非可採。
    7.依勞基法第21條第1 項規定勞基法關於工資之計算，係屬
      得由勞雇雙方自行約定之事項，只須其約定結果不低於基
      本工資之標準，即應認為合法且於勞雇雙方均有拘束力。
      延長工時加給之工資，既亦為「工資」，自得依勞基法第
      21條之明定於不低於最低基本工資之標準上另為約定。而
      其約定之數額，如未低於基本工資加計依基本工資參照同
      法第24條、第39條標準計算而得之延長工時及假日工作加
      給工資之數額，即屬適法。陳惠麟等296 人平薪資高出95
      年以前之基本工資1 萬5840元10倍至15倍。且中華航空有
      限公司就陳惠麟等296 人出差在外站期間，更另按每小時
      給付2 元美金之差旅零費予陳惠麟等296 人，而陳惠麟等
      296 人平均每趟飛航任務之時數雖然不一，惟依陳惠麟等
      296 人提出之「每月加班時數表」，其等平均每月機師實
      際工作時間僅為70小時左右，縱加計報到報離之2 小時地
      面準備時間，如依當時基本工資每月1 萬5840元計算，即
      使上開工作時間均依勞基法第24條及第39條所定之最高標
      準即加倍發給，無論如何其依基本工資及依基本工資計算
      之延長工時加給均不可能超過中華航空有限公司依雙方間
      勞動契約內容之工作規則而實際給付予陳惠麟等296 人之
      金額，則上開工作規則之給付約定，既遠較勞基法所規定
      之最低標準為優厚，對於陳惠麟等296 人自有拘束力。而
      陳惠麟等296 人於任職後一向均依上開標準支領薪資，卻
      於嗣後否認與雇主以往依工作規則之周知及遵循而成立之
      契約內容，轉而要求更高之延長工時加給，難認為有據。
    8.本件被告黃旭揚雖未與上開機師陳惠麟等296 人同為上開
      事件之原告，然原告公司對於機師、副機師工作時間之計
      算方式既均一致，被告黃旭揚當無不同之理，且被告黃旭
      揚所主張原告係於97年1 月以前有短少給付加班費之情形
      ，與上開台灣台北地方法院95年度重勞訴字第36號、臺灣
      高等法院97年度重勞上字第11號乙案機師陳惠麟等296 人
      所主張原告短少給付加班費之時間相同，且經原告提出上
      開台灣台北地方法院95年度重勞訴字第36號、臺灣高等法
      院97年度重勞上字第11號乙案之判決理由見解後，被告黃
      旭揚始終未再提出其所主張之該抗辯情形有何與上開案件
      不同之處，並經雙方辯論，故上開台灣台北地方法院95年
      度重勞訴字第36號、臺灣高等法院97年度重勞上字第11號
      乙案之確定判決理由之認定，本院自得援引作為本件之認
      定，且被告黃旭揚亦未具體提出其97年1 月以前之實際出
      勤紀錄及薪資證明等資料，以為舉證其確有超時工作及原
      告確有短少給付加班費之情形，故被告黃旭揚主張原告短
      少給付「超時加給」為其終止勞動契約事由，其終止並非
      合法。從而，原告主張係屬可歸責於被告黃旭揚之事由而
      離職，乃為有據。
    9.被告黃旭揚自91年2 月18日受僱時起至97 年4月28日離職
      日止，實際服務年資僅6 年2 月又10天，未滿20年，是原
      告基於系爭聘僱契約及系爭賠償作業辦法及賠償規定，請
      求被告黃旭揚應賠償訓練費用及違約金，即屬有據。
九、關於原告請求被告黃旭揚賠償訓練費用，有無理由？如有理
    由，金額為何？
  (一)按系爭聘僱契約第3 條約定：「乙方（被告黃旭揚）承諾：
    (一)保證服務期間內絕不自請離職……若違反承諾，乙方（被
      告黃旭揚）同意除依其他規定賠償訓練等費用外，並自願
      賠償相當於離職前正常工作六個月薪資總額之違約金與甲
      方」；又飛航組員於簽「聘僱契約」或「升訓/ 轉訓合約
      」時，航務處應依擬定之該飛航組員之訓練項目資料，並
      以附件「航訓部各項訓練費用一覽表」為核算基礎，計算
      出該飛航組員日後因可歸責其個人原因離職時應償還訓練
      費用之金額；又培訓機師及民間機師於參加機師養成訓練
      期間，若自動申請退訓或因品德原因退訓，應按本辦法規
      定賠償本公司已用之一切費用（含訓練費、生活費及受訓
      津貼等）；系爭賠償作業辦法5.1 及5.5.1 定有明文。本
      件被告黃旭揚違約僅於原告公司服務6 年2 月又10天乙節
      ，為兩造所不爭執，則原告主張依系爭聘僱契約、系爭賠
      償作業辦法及賠償規定之約定，被告黃旭揚應依系爭賠償
      作業辦法及賠償規定賠償原告訓練費用，核屬有據。
  (二)被告黃旭揚於89年12月至91年1 月間，在澳洲BAE 接受初級
    訓練，取得一般之商用飛行執照，於BAE 完訓返國後，再接
    受APQ 訓練及B738新進訓練，經民航局考驗後，取得機型檢
    定證等情，為兩造不爭執，業如前述，足見原告對被告黃旭
    揚送至國外接受長期訓練及返國再施以訓練，使其能取得飛
    行駕駛員資格及試用副機師，並繼續保有副機師資格，更升
    任為巡航駕駛員，原告因此所支出之費用雖本為原告公司經
    營企業應支出之成本，但此係以被告黃旭揚繼續為原告公司
    提供勞務為前提，如原告知悉被告黃旭揚會無法定終止事由
    而離職，自不需要支出此部分費用為其施予上開訓練，故由
    被告負擔此部分費用，洵屬有理。
  (三)關於訓練費用之賠償金額：
    1.被告黃旭揚於89年12月至91年1 月間，在澳洲BAE 接受初
      級訓練之訓練費用為澳幣97,469元，以付款當時之新台幣
      與澳幣1 ：0.0548之匯率計算，折合為新台幣1,778,631
      元，業據原告提出AMENDMENT NO.2 TO APPENDIX A TO AN
      AGREEMENT BETWEEN CHINA AIRLINES AND BAE SYSTEM
      FLIGHT TRAINING(AUSTRALIA)PTY LTD （訓練合約）、新
      進訓練紀錄、澳幣匯率歷史資料、會簽意見、發款結報申
      報/ 簽辦單、FTA 飛行訓練法律聲明書及中譯文、BAE 訓
      練費用付款明細、發款結報申報/ 簽辦單等件影本為證（
      見調解卷第13至16頁、第18頁，本院卷(一)第19至24頁、第
      89頁、第157 至162 頁、第233 至255 頁、第256 至262
      頁、第263 頁），且原告實際上為被告支出之BAE-3 訓練
      費用為澳幣99,396元（見本院卷(一)第263 頁之BAE-3 訓練
      費用付款明細），惟原告僅請求澳幣97,469元，折合新台
      幣1,778,631 元，於法自無不可。
    2.原告雖主張應依系爭賠償作業辦法附件「航訓部各項訓練
      費用一覽表」所載，請求被告黃旭揚賠償APQ 訓練費用1,
      138,821 元、新進訓練費用1,087,903 元（見調解卷第12
      頁），合計2,226,724 元（即0000000 ＋0000000 ）等語
      ，惟被告抗辯僅能請求原告實際支出之訓練金額等語。查
      ，被告黃旭揚所受APQ 訓練及B738新進訓練，內容均包含
      地面學科、飛行訓練器訓練及模擬機訓練，原告因此為被
      告黃旭揚「實際支出」APQ 訓練費用603,390 元及B738新
      進訓練費用1,025,595 元，合計1,628,985 元等情，有原
      告所提APQ 訓練教室日誌、APQ 訓練費用計算表、B738訓
      練教室日誌、738 機型新進訓練計算表、新台幣兌換美元
      歷史匯率表、模擬機及飛行訓練器租賃合約等件在卷可證
      （見本院卷(一)第283 至302 頁、第310 頁、303 至309 頁
      、第311 頁、第312 至321 頁）。而原告主張依系爭賠償
      作業辦法之附件「航訓部各項訓練費用一覽表」請求上開
      兩項訓練費用合計2,226,724 元（即0000000 ＋0000000
      ），然訓練費用與違約金之性質不同，且原告本件請求中
      亦係將訓練費用與違約金兩者分開各別計算請求，而依系
      爭賠償作業辦法之附件「航訓部各項訓練費用一覽表」所
      載之兩階段訓練費用為2,226,724 元（即0000000 ＋0000
      000 ），，與原告為被告黃旭揚「實際支出」該兩階段訓
      練費用之金額1,628,985 元間，兩者差額高達597,740 元
      （0000000 00000000 ），故本院認訓練費用之請求應以
      原告實際為被告黃旭揚所支出者即1,628,985 元，方為公
      允，而為正當，原告就超過實際支出之訓練費用部分，尚
      難認為有據。至於被告雖辯稱賠償訓練費用亦屬違約金性
      質云云，然上開訓練費用乃原告對被告黃旭揚送至國外接
      受長期訓練及返國再施以訓練之費用支出，被告黃旭揚受
      訓期間於尚未取得飛行駕駛員資格及試用副機師、正式加
      入營運服務行列之前，或升任為A340機型巡航員之前，原
      告即已實際支出，顯與損害賠償總額之預定或懲罰性違約
      金之性質不同，故被告辯稱賠償訓練費用亦屬違約金性質
      ，故得予以酌減云云，尚無可採。
  (四)基上，原告共支出被告黃旭揚訓練費用3,407,616 元（0000
    000 ＋603390＋0000000 ）。而依系爭賠償作業辦法第7.2
    條規定，服務滿6 至10年者，訓練費用賠償比例為80% ，被
    告黃旭揚服務已滿6 年，故賠償訓練費用之金額應為2,726,
    093 元（計算式：0000000 ×0.8 ＝0000000 ，元以下四捨
    五入），逾此金額之請求，即非有據。
  (五)至於被告雖辯稱上開APQ 訓練及B738新進訓練中，不應列入
    教師每小時人力成本云云，惟該等訓練之授課教師係由原告
    聘請自有之機師擔任教師或外聘教師授課，而原告所聘請自
    有之機師授課，會因授課而無法執行飛行勤務，蓋機師授課
    1 日可抵飛行2.33小時，此有原告所提簽呈影本1 份（見本
    院卷(二)之原證42），授課教師除每月基本薪資外，尚應給付
    機種加給與機種津貼等費用，若安排機師擔任授課教師，即
    無法排班飛行，且授課時數無須再提供飛行勞務，進而減少
    原告飛行勤務之人力運用，惟仍有人事成本之支出，是以人
    力成本自應計入訓練費用中，要無疑義。被告此節所辯，要
    無足取。
十、關於原告所得請求違約金之數額為何？應否予以酌減？
  (一)原告主張被告黃旭揚違反20年最低服務年限，依系爭聘僱契
    約第3 條第1 項約定，應賠償相當於離職前正常工作6 個月
    薪資總額之違約金1,069,771 元等語，被告對上開金額並無
    異議，僅辯稱應扣除交通津貼、巡航津貼及超時加給等語。
  (二)查被告黃旭揚違反系爭僱聘契約第3 條之20年最低服務年限
    ，已詳如前述，原告主張被告應依上開第3 條約定，賠償相
    當於離職前正常工作6 個月薪資總額之違約金與原告，乃為
    有據。而被告黃旭揚離職前正常工作6 個月薪資總額為1,06
    9,771 元，為被告所不爭，並有原告所提被告黃旭揚96年11
    月份至97年4 月份薪資明細、電子餉單、飛行加給清單等件
    可證（見調解卷第26至38頁），此部分請求，自屬正當。被
    告雖以上詞置辯，惟依系爭聘僱契約第3 條之約定，兩造僅
    係以離職前正常工作6 個月之薪資總額作為違約金之金額計
    算標準，與勞基法第2 條第3 款之工資尚屬無涉；退步言之
    ，縱認與工資有關，惟查，原告所給付之交通津貼，依其文
    義固係因勞工住所與工作地點不同所為貼補，然既係每月定
    額固定發給（每月均1,800 元），屬經常性給與，應屬工資
    ；又巡航津貼乃身為巡航駕駛員之被告黃旭揚，於長途飛行
    中飛機起飛平飛後之巡航階段，當正駕駛休息時，巡航駕駛
    即可坐左座擔任機長職務所得領取者，屬提供勞務之對價；
    另超時加給之本質具有「勞務對價」及「經常性給與」之特
    性，亦屬工資。是被告此部分所辯，亦非可採。
  (三)原告主張上開約定之違約金性質為懲罰性違約金，為被告所
    不爭執，信屬實在。惟按約定之違約金過高者，法院得減至
    相當之數額，民法第252 條定有明文，此不論懲罰性違約金
    或損害賠償額預定性違約金均有適用（最高法院82年度台上
    字第2529號判決要旨參照）。再法院酌定違約金時，應審酌
    一般客觀事實、社會經濟狀況、及當事人所受損害之情形，
    以為酌定之標準（最高法院49年台上字第807 號判例、79年
    台上字第1612號判例參照）。又債務已為一部履行者，法院
    得比照債權人因一部履行所受之利益，減少違約金，為民法
    第251 條所明文規定。茲審酌被告黃旭揚受僱原告之時間為
    6 年2 月又10天，約達約定20年最低服務期限之74/240，因
    認兩造間所訂系爭聘僱契約第3 條約定懲罰性之違約金數額
    ，尚屬過高，應按上開比例酌減為329,846 元（0000000 ×
    74/240＝329846），始屬平允。
十一、基上，被告黃旭揚應賠償原告之訓練費用及違約金共計3,
      055,939 元（即0000000 ＋329846）。
十二、關於被告黃連池、李芳銓應否連帶賠償4,262,814 元部分
      ：
  (一)按系爭聘僱契約第5 條約定「乙方（即被告黃旭揚）保證人
    保證乙方遵守約定履行承諾並就乙方應負之一切賠償責任負
    連帶清償之責。」（見調解卷第8 頁），原告主張被告黃連
    池、李芳銓為系爭聘僱契約之保證人，被告黃連池、李芳銓
    對此不爭執，堪可採信；被告黃旭揚應賠償3,055,939元，
    詳如前述，則原告主張被告黃連池、李芳銓應連帶賠償4,26
    2,814 元部分，於3,055,939 元之範圍內，應予准許，逾此
    部分，不應准許。
  (二)被告黃連池、李芳銓雖抗辯：本件為未約定期限之人事保證
    契約，業於94年2 月11日屆滿3 年後，失其效力，伊等不負
    連帶賠償責任云云。惟：
    1.按人事保證未定期間者，自成立之日起有效期間為三年，
      民法第756 條之3 第3 項固有明文。惟按「職務保證性質
      ，與一般之金錢債務保證不同，其保證書所載『保證擔任
      職務期間操行廉潔，恪遵法令暨貴公司各種規章，倘有違
      背情事或侵蝕公款、財物及其他危害公司行為，保證人願
      放棄先訴抗辯權，並負責指交被保人及照數賠償之責』字
      樣，如係對於被保證人職務行為致損害於被上訴人時，負
      賠償責任之意思，即為獨立負擔之損害賠償義務」（最高
      法院49年台上字第2637號判例參照）；次按「民法第756
      條之1 載稱人事保證者，謂當事人約定一方於他方之受僱
      人將來『因職務上之行為』而應對他方為損害賠償時，由
      其代負賠償責任之契約，是人事保證人乃係依契約以第三
      人之資格為受僱人代負損害賠償之責任」（最高法院97年
      度台上字第2430號判決參照）；如當事人約定，一方於他
      方之債務人「不履行債務」時，由其代負履行責任時，此
      即屬民法第739 條所規定之一般金錢債務保證，其保證期
      間尚無民法第756 條之3 第3 項自成立之日起有效期間為
      三年之適用，合先敘明。
    2.查，兩造於系爭聘僱契約第3 條約定「乙方（即被告黃旭
      揚）承諾：(一) 自聘僱任用之日起15年內絕不自請離職…
      。若違反承諾，乙方除依其他規定賠償訓練等費用外，並
      自願賠償相當於離職前正常工作6 個月平均工資之違約金
      與甲方」；於第5 條又明文約定「保證人保證乙方（即被
      告黃旭揚遵守約定『履行承諾』並就乙方應負之一切賠償
      責任負連帶清償之責」（見調解卷第8 頁），足認被告黃
      連池、李芳銓所保證者係保證黃旭揚遵守系爭聘僱契約之
      約定，「履行」保證服務期間內絕不自請離職之承諾，如
      被告黃旭揚未履行時，被告黃連池、李芳銓所負之賠償責
      任負連帶清償之責，亦即被告黃連池、李芳銓係與原告約
      定，被告黃連池、李芳銓於原告之債務人黃旭揚「不履行
      」系爭聘僱契約債務時，由其代負履行責任之「一般金錢
      債務保證」，故屬一般保證且有連帶債務之性質。此一保
      證與被告黃旭揚之職務無關，非屬「因職務上之行為」所
      應負損害賠償時之「人事保證」，自無民法第756 條之3
      第3 項自成立之日起有效期間為三年之適用，是被告黃連
      池、李芳銓抗辯本件人事保證業於94年2 月11日屆滿3年
      後失其效力云云，尚不足採。
十三、綜上所述，原告依系爭聘僱契約等約定，請求被告連帶給
      付3,055,939 元，及自起訴狀繕本送達翌日即被告黃旭揚
      自100 年2 月5 日起、被告黃連池與李芳銓2 人自100 年
      1 月12日起（見調解卷第55、57、58頁），均至清償日止
      ，按週年利率百分之5 計算之法定遲延利息，為有理由，
      應予准許，逾此部分之請求，為無理由，應予駁回。
十四、兩造陳明願供擔保，聲請宣告假執行或免為假執行，經核
      原告勝訴部分，合於法律規定，爰分別酌定相當之擔保金
      額宣告之；至於原告敗訴部分，其假執行之聲請，失所附
      麗，併駁回之。
十五、因本案事證已臻明確，兩造其餘主張陳述及所提之證據，
      經審酌後，認於本判決結果不生影響，爰不一一論述，
      附此敘明。
十六、結論：原告之訴為一部有理由，一部無理由，依民事訴訟
      法第79條、第83條第1 項前段、第85條第2 項、第390 條
      第2 項、第392 條，判決如主文。
中    華    民    國   100    年    12    月    8     日
                  民事第一庭    法  官  陳翠琪
以上正本係照原本作成
如對本判決上訴，須於判決送達後20日內向本院提出上訴狀。如
委任律師提起上訴者，應一併繳納上訴審裁判費。
中    華    民    國   100    年    12    月    9     日
                                書記官  簡曉君